最高法院刑事判決　　　　　　　　　　　　　　　九十三年度台上字第六三八六號
　　上　訴　人　台灣高等法院花蓮分院檢察署檢察官
　　上　訴　人
　　即　被　告　乙○○
　　被　　　告　甲○○
　　右　一　人
　　選任辯護人　林武順律師
　　　　　　　　陳祖德律師
右上訴人等因被告等偽造有價證券案件，不服台灣高等法院花蓮分院中華民國九十一
年一月二十二日第二審判決（九十年度上訴字第二六八、二七０號，起訴案號：台灣
花蓮地方法院檢察署八十八年度偵字第三二五一號、八十九年度偵緝字第八一號），
提起上訴，本院判決如左：
    主  文
原判決撤銷，發回台灣高等法院花蓮分院。
    理  由
本件原判決認定上訴人乙○○於民國八十五年間向花蓮縣富里鄉農會（以下稱富里農
會）貸款新台幣（下同）五十萬元，並以被告甲○○為連帶保證人。八十七年八月間
，乙○○因無法按時繳納該筆貸款之本息，致連帶保證人甲○○遭富里農會催討並查
封其所有不動產，甲○○唯恐其不動產遭拍賣，乃於八十七年九月七日要求乙○○提
供本票供其調現後清償農會以撤銷查封，乙○○即於當天簽發面額六十萬元之本票一
紙交付甲○○，惟甲○○認乙○○並無資力，乃要求乙○○另找有資力之其他人共同
簽發該本票以資擔保，乙○○竟基於意圖行使而偽造有價證券之犯意，於同日下午，
趁其姊余淑因病至苗栗治療不在家中時，在其與余淑位於花蓮縣富里鄉萬寧村萬
寧二十九號住處內，偽簽余淑之簽名並盜蓋「余淑」印章於上開本票發票人欄處
，以偽造完成發票行為，旋基於供行使之意圖，持該張本票至花蓮縣富里鄉萬寧村萬
寧三十號甲○○住處交付甲○○，甲○○取得該本票後，持向其不知情之媳婦陳美霞
調現，並將上開款項清償富里農會以撤銷其不動產之查封。嗣至八十八年三月十七日
，因陳美霞持該張本票向第一審法院聲請對余淑所有花蓮縣富里鄉萬寧村萬寧二十
九號住處執行查封始被發現等情。因而撤銷第一審關於乙○○部分之判決，改判仍論
處其意圖供行使之用，而偽造有價證券罪刑。又以公訴意旨以甲○○明知乙○○所交
付之前揭本票上余淑部分係屬偽造，仍持以行使，交付陳美霞調現，因認甲○○涉
犯刑法第二百零一條第二項之行使偽造有價證券罪嫌云云。經審理結果，認甲○○之
犯罪不能證明，因而撤銷第一審關於論處甲○○行使偽造有價證券罪刑部分之判決，
改判諭知其無罪，固非無見。
惟查：(一)、我國刑事訴訟採直接審理主義，刑事訴訟法第一百六十四條第一項、第二
項規定審判長應將證物提示當事人、代理人、辯護人或輔佐人，使其辨認，如係文書
而被告不解其意義者，應告以要旨（原審審理時即刑事訴訟法修正前，該條規定證物
應示被告，令其辨認，如係文書而被告不解其意義者，應告以要旨）。故採為判決基
礎之證據資料，必須經過調查程序，而顯出於審判庭者，始與直接審理主義符合，否
則其所踐行之訴訟程序，即屬違背法令。又卷宗內之筆錄及其他文書可為證據者，審
判長應向當事人、代理人、辯護人或輔佐人宣讀或告以要旨，復為刑事訴訟法第一百
六十五條第一項（修正前規定應向被告宣讀或告以要旨）所明定，而審判期日之訴訟
程序，專以審判筆錄為證。原判決理由甲、之一說明採卷附本票影本、支付命令、台
灣花蓮地方法院民事執行處通知、匯款回條各一紙等證據，為乙○○論罪之基礎，但
原審審判筆錄並無於審判期日將該等證據，向乙○○及其辯護人提示，給予閱覽或向
其宣讀或告以要旨之相關記載，難認前開證據資料已依法踐行調查程序，顯現於審判
庭，給予上訴人辯解機會，原判決逕採為乙○○論罪之依據，不但與直接審理法則有
違，且有應於審判期日調查之證據而未予調查之違誤。(二)、偽造之有價證券，不問屬
於犯人與否，沒收之，刑法第二百零五條定有明文，該項沒收採義務沒收主義。而在
票據上簽名者，依票上所載文義負責，二人以上共同簽名者，應連帶負責；又票據之
偽造或票據上簽名之偽造，不影響於真正簽名之效力，從而二人以上共同在本票之發
票人欄簽名者，應連帶負發票人責任，倘其中有部分屬於偽造，雖不影響於其餘真正
簽名者之效力，但偽造之部分，仍應依上開規定，諭知沒收。又因票據權利之行使與
票據本身不能分離，於此情形法院為沒收之宣告時，僅諭知偽造部分（即偽造發票人
部分）沒收即可，不得將該紙票據全部宣告沒收，剝奪合法持有人對於真正發票人之
權利。原判決既認定乙○○在其本人簽發之本票上，偽簽余淑之簽名並盜蓋余淑
之印章，以偽造完成余淑為系爭本票之共同發票人，如果無訛，則系爭本票發票人
乙○○部分並非偽造，仍屬有效，自不得沒收，僅應就偽造發票人余淑部分予以宣
告沒收即可。原判決未依前開規定，將偽造部分宣告沒收，卻依刑法第二百十九條規
定，僅宣告沒收前開本票上偽造余淑之署押（簽名），對於在該本票發票人欄內盜
蓋之余淑印文未予宣告沒收，致該本票在形式上偽造余淑為共同發票人部分，仍
然與真正部分併存，自有適用法則不當之違誤。(三)、審理事實之法院，對於案內與待
證事實有重要關係，而屬依法應予調查之證據，如未依法調查或雖已調查而未調查明
白，即與證據未經調查無異，如率行判決，其判決當然為違背法令。又證據之證明力
，固屬於法院判斷之自由，但不得違背經驗法則，如其判斷仍存有疑竇，在釐清前，
尚難遽採為被告有利或不利之認定。甲○○於檢察官偵查時，被訊以「知道本票上的
余淑及印章是乙○○自行簽蓋的？」答稱：「知道，因為我看字跡是一樣的……」
；又稱當時余淑不在家，聽說去住院等語（台灣花蓮地方法院檢察署八十八年度偵
字第三二五一號偵查卷第二十六頁正面、第五十五頁背面）。如果無訛，則其收受乙
○○交付系爭本票時，是否確不知共同發票人余淑部分係偽造？若知悉該部分係偽
造，竟持以行使，何以不負偽造有價證券之責？凡此攸關甲○○有無被訴之犯行，原
審未詳加調查釐清，論述明白，遽為甲○○有利之認定，尚嫌速斷，其審理猶有未盡
，並有理由不備之可議。檢察官上訴意旨指摘原判決關於甲○○部分不當；乙○○上
訴意旨指摘原判決關於其本人部分不當，均非全無理由，應認原判決有撤銷發回更審
之原因。
據上論結，應依刑事訴訟法第三百九十七條、第四百零一條，判決如主文。
中　　　華　　　民　　　國　　九十三　　年　　 十二 　　月　　　二　　　日
                              最高法院刑事第十二庭
                                  審判長法官  陳　正　庸
                                        法官  賴　忠　星
                                        法官  王　居　財
                                        法官  張　清　埤
                                        法官  林　開　任
      右正本證明與原本無異
                                              書  記  官
中　　　華　　　民　　　國　　九十三　　年　　 十二 　　月　　 十四 　　日
                                                                        Ｖ
